臺灣士林地方法院刑事判決　　　　　　　95年度訴字第1234號
公　訴　人　臺灣士林地方法院檢察署檢察官
被　　　告　甲○○
上列被告因偽造文書案件，經檢察官聲請簡易判決處刑（95年度
偵緝字第720 號），嗣經本院士林簡易庭受理後（95年度士簡字
第1225號），認為不宜以簡易判決處刑，而改以通常程序審理，
因被告於本院準備程序中為有罪之陳述，經本院合議庭裁定以簡
式審判程序審理，本院判決如下：
    主  文
甲○○共同行使偽造公文書，足以生損害於公眾及他人，處有期
徒刑壹年肆月。
偽造之「丙○○」國民身分證壹枚、「丙○○」印章壹枚及扣案
偽造之印鑑證明、戶籍謄本、土地登記申請書（含登記清冊）、
切結書上如附表所示之公印文、印文及署押（含指印）均沒收之
。
    事  實
一、緣丙○○為臺北市○○區○○段2 小段239 地號部分土地及
    22855 號建號建物之所有權人，詎甲○○與真實年籍不詳之
    陳姓成年男子間為冒用丙○○之名義補領土地及建物所有權
    狀以謀取不法利益，竟共同基於偽造公印文、行使偽造公文
    書、行使偽造私文書及行使偽造國民身分證之犯意聯絡，而
    於民國94年6 月19日某時，在臺北縣板橋市○○路○ 段207
    號2 樓，由甲○○將其本人所有之照片交付該陳姓男子以供
    偽造國民身分證所用，復由陳姓男子於不詳時地偽造載明「
    丙○○」（其上所載核發日期為民國75年3 月1 日）之年籍
    、父母及住遷資料之國民身分證，並在前開國民身分證上偽
    造「內政部印」之公印文一枚，而將甲○○所交付之照片貼
    用於前開偽造之「丙○○」國民身分證，且未經真正名義人
    丙○○之同意，由該陳姓男子於不詳時地偽刻「丙○○」之
    印章1 枚，並持之偽造「丙○○」名義之公務員職務上所製
    作之印鑑證明及戶籍謄本（其上所蓋用之公印文詳如附表所
    示），旋於94年6 月20日10時許，由甲○○持陳姓男子所交
    付之上開偽造之國民身分證、印鑑證明、戶籍謄本及偽刻之
    印章，前往位於臺北市○○區○○路206 號2 樓之1 之永福
    房地產代書事務所，向不知情之乙○○佯稱其為丙○○本人
    而委託代辦上揭土地與建物之所有權狀補發事宜，且未經真
    正名義人丙○○之同意，接續在土地登記申請書（含登記清
    冊）及切結書上偽造「丙○○」之署押（含指印）及印文（
    其上所偽造之署押及印文詳如附表所示），藉以表示係由丙○○本人所為之意，復持前開偽造之土地登記申請書及切結
    書交付乙○○收執而行使之，嗣於94年6 月24日利用不知情
    之乙○○持上開土地登記申請書、切結書、印鑑證明、戶籍
    謄本及國民身分證影本向臺北市士林地政事務所辦理權利書
    狀補給手續而行使之，旋於地政事務所依法進行權利書狀補
    給相關程序之際，因丙○○於94年7 月8 日發現遭人冒名申
    辦乃向該地政事務所提出異議致未得逞，足生損害於真正名
    義人丙○○、戶政機關對於國民身分證、戶籍謄本、印鑑證
    明核發之正確性及地政機關對於權狀補給管理之正確性，迨
    經警將切結書上所捺指印送請內政部警政署刑事警察局比對
    鑑定結果與甲○○之指紋相符，始查知上情。
二、案經丙○○訴由臺北市政府警察局士林分局報請臺灣士林地
    方法院檢察署檢察官聲請簡易判決處刑，經本院士林簡易庭
    受理後，認為不宜以簡易判決處刑，而改以通常程序審理，
    因甲○○於本院準備程序中為有罪之陳述，經本院合議庭裁
    定以簡式審判程序審理。
    理  由
一、本件被告甲○○所犯係死刑、無期徒刑或最輕本刑為三年以
    上有期徒刑或高等法院管轄第一審案件以外之罪，，其於準
    備程序期日就被訴事實為有罪之陳述，經本院告知簡式審判
    程式之旨，並聽取公訴人及被告之意見後，經合議庭裁定由
    受命法官獨任進行簡式審判程序，是依刑事訴訟法第273 條
    之2規 定，本件之證據調查，不受同法第159 條第1 項、第
    161 條之2 、第161 條之3 、第163 條之1 及第164 條至第
    170 條規定之限制，合先敘明。
二、前揭犯罪事實，業據被告甲○○於本院審理中坦承不諱，復
    經證人乙○○分別於警詢及偵查中證述在卷，核與告訴人丙○○於偵審中所指訴之情節相符，並有扣案之印鑑證明、戶
    籍謄本、土地登記申請書、切結書及「丙○○」國民身分證
    影本可資佐證；又告訴人甲○○於案發時所使用之國民身分
    證係於80年8 月6 日補發，業經其陳明在卷，核與扣案身分
    證影本上之補發日期為75年3 月1 日並不相符，參諸被告甲○○自承該身分證上之相片係其本人所有等情，是以扣案之
    「丙○○」身分證影本乙枚及其上之「內政部印」公印文均
    屬偽造；而切結書上之「丙○○」指印，經送內政部警政署
    刑事警察局鑑定之結果，係屬被告甲○○所有，此有該局之
    指紋鑑定書一份在卷可參，足見該等文書確係被告甲○○所
    偽造無訛；另扣案之印鑑證明及戶籍謄本，均屬偽造之文書
    ，此有臺北縣板橋市戶政事務所94年11月28日北縣板戶字第
    0940013359號函及94年12月19日北縣板戶字第0940014316
    號函在卷可稽，足徵被告甲○○之上開自白與事實相符。本
    件事證明確，被告甲○○之犯行洵堪認定，應予依法論科。
三、按刑法部分條文業於94年1 月7 日修正，並自95年7 月1日
    施行，而同於95年7 月1 日施行之刑法第2 條規定，係關於
    新舊法比較適用之準據法，其本身無關行為可罰性要件之變
    更，故於95年7 月1 日前揭法律修正施行後，如有涉及比較
    新舊法之問題，即應逕依修正後刑法第2 條第1 項規定，為
    「從舊從輕」之比較（最高法院95年度第8 次刑事庭會議決
    議意旨可資參照），查本件被告甲○○之上開行為至遲於94
    年6 月24日完成，是本件被告甲○○行為後，法律已有變更
    ；而刑法第212 條之法定刑為「一年以下有期徒刑、拘役或
    三百元以下罰金」，然被告甲○○行為時之刑法第33條第5
    款規定罰金最低額為銀元一元，且依罰金罰鍰提高標準條例
    第1 條之規定，將上開罰金之原定數額最高得提高為十倍，
    是被告甲○○行為時之所得科處之罰金刑，經折算為新臺幣
    後，最高額為新臺幣九千元，最低額為新臺幣三元；惟依95
    年6 月14日增訂公布之刑法施行法第1 條之1 規定：「中華
    民國九十四年一月七日刑法修正施行後，刑法分則編所定罰
    金之貨幣單位為新臺幣；九十四年一月七日刑法修正時，刑
    法分則編未修正之條文定有罰金者，自九十四年一月七日刑
    法修正施行後，就其所定數額提高為三十倍。但七十二年六
    月二十六日至九十四年一月七日新增或修正之條文，就其所
    定數額提高為三倍。」，且依95年7 月1 日施行之刑法第33
    條第5 款之規定罰金最低額為新臺幣一千元，是被告甲○○
    上開行為所得科處之罰金刑，最高額為新臺幣九千元，最低
    額為新臺幣一千元，經比較修正前後規定之結果，應認修正
    後之法律並非較有利於被告，依修正後刑法第2 條第1 項之
    規定，自應適用行為時之法律即修正前之規定論處；又刑法
    第55條牽連犯之規定業經刪除，並自95年7 月1 日施行，故
    犯一罪而其方法或結果之行為犯他罪名者，依修正前刑法第
    55條後段規定，屬牽連犯，應從一重處斷，但依修正後刑法
    第55條規定，已無牽連犯可資適用，即應將各該犯行以數罪
    併合處罰，經比較修正前後規定之結果，應認修正後之法律
    並非較有利於被告，依修正後刑法第2 條第1 項之規定，自
    應適用行為時之法律即修正前之刑法第55條之規定論以牽連
    犯，是依上開事項予以綜合比較之結果，應認修正後之法律
    並非較有利於被告，依修正後刑法第2 條第1 項之規定，自
    應整體適用行為時之法律即修正前刑法之規定論處。另修正
    前刑法第28條規定為：「二人以上共同實施犯罪之行為者，
    皆為正犯」，而修正後第28條規定為：「二人以上共同實行
    犯罪之行為者，皆為正犯」，揆諸本條修正理由，係界定共
    同正犯參與類型，而將陰謀共同正犯及預備共同正犯排除於
    修正後條文所規定之正犯之外，因本案被告甲○○係實際從
    事前開犯罪構成要件行為之人，不論依修正前或修正後之刑
    法第28條之規定均構成正犯，自無比較新舊法適用之問題。
    至上開刑法施行法第1 條之1 之規定，係在替代罰金罰鍰提
    高標準條例部分條文，且與適用罰金罰鍰提高標準條例之結
    果相同，對於被告而言並不生有利或不利之問題，僅係將貨
    幣單位由銀元改為新臺幣，並非法律變更刑度之條文，當無
    須就新舊法加以比較，應逕適用之（臺灣高等法院暨所屬法
    院95年法律座談會刑事類提案第17號研討結果參照），附此
    敘明。
四、按國民身分證屬於品行能力服務相類證書之一種，自為刑法
    第212 條之特種文書。次按，刑法上所謂公印或公印文，係
    專指表示公署或公務員資格之印信而言，即俗稱大印與小官
    章及其印文，最高法院69年度臺上字第693 號著有判例可資
    參照，是國民身分證上之「內政部印」及印鑑證明、戶籍謄
    本上之「臺北縣板橋市第一戶政事務所」、「主任陳世銘」
    及「臺北縣板橋市戶政事務所主任陳世銘」等印文，自屬同
    法第218 條第1 項之公印文。又按，偽造特種文書並偽造其
    上所蓋用之印文，應分別成立刑法第212 條及第217 條第1
    項或第218 條第1 項之罪，並依修正前刑法第55條從一重處
    斷，亦有司法院30年11月22日院解字第3020號解釋及司法院
    大法官會議解釋第82號解釋意旨可資參照。核被告甲○○所
    為，係犯刑法第216 條、第210 條之行使偽造私文書罪、第
    216 條、第211 條之行使偽造公文書罪、第216 條、第212
    條之行使偽造國民身分證罪及第218 條第1 項之偽造公印文
    罪。被告甲○○利用不知情之乙○○行使偽造之國民身分證
    及如附表所示之偽造公文書及私文書，均係間接正犯。又其
    接續在土地登記申請書（含登記清冊）及切結書上內偽造署
    押（含指印）及印文之行為，均係基於一個偽造文書犯意之
    決定，以達成其同一犯罪之各個舉動，均屬當次偽造行為之
    接續行為，而應僅各論以一偽造公文書或偽造私文書罪。又
    被告甲○○偽刻「丙○○」之印章、於印鑑證明及戶籍謄本
    上偽造如附表所示之公印文、於土地登記申請書（含登記清
    冊）及切結書上偽造如附表所示之署押（含指印）及印文之
    行為，均係偽造公文書及偽造私文書之階段行為，而其偽造
    公文書及私文書後復持以行使，其偽造公文書及私文書之低
    度行為，為行使之高度行為所吸收，均不另論罪；而其偽造
    國民身分證後持以行使，其偽造國民身分證之低度行為，應
    為行使之高度行為所吸收，均不另論罪。又被告甲○○與該
    陳姓成年男子間，就上開行使偽造私文書、行使偽造公文書
    、行使偽造國民身分證及偽造公印文犯行，有犯意聯絡及行
    為分擔，均為共同正犯；另其所犯上開各罪間，有方法、結
    果之牽連關係，為牽連犯，應依修正前之刑法第55條規定從
    一重之行使偽造公文書罪處斷。公訴意旨雖未敘及於國民身
    分證上偽造公印文之犯行，然此部份事實與前開論罪科刑部
    分，有牽連犯之裁判上一罪之關係，應為起訴效力所及，本
    院自得併予審究。爰審酌被告甲○○以己有之相片提供他人
    製作偽造之身分證件，且明知陳姓成年男子所交付之戶籍謄
    本及印鑑證明均屬偽造，復持之冒用他人名義辦理權狀補給
    手續，影響真正名義人之權益、主管機關對於各該證照核發
    及管理之正確性，然於犯後尚能坦承犯行，及其品行、犯罪
    之動機、目的、手段、智識程度、犯罪所生之損害、所得利
    益等一切情狀，量處如主文所示之刑。
五、偽造之「丙○○」國民身分證1 枚，係供犯罪所用之物，且
    為共犯陳姓成年男子所有，業據被告甲○○供明在卷，應依
    刑法第38條第1 項第2 款規定宣告沒收之；而扣案偽造之印
    鑑證明、戶籍謄本、土地登記申請書（含登記清冊）、切結
    書及「丙○○」國民身分證影本，雖係供犯罪所用之物，然
    業經行使而交付臺北市士林地政事務所，自難認為被告甲○○及共犯陳姓成年男子所有之物，而不另為沒收之諭知。又
    被告甲○○於簽名之際並捺按指印，該指印同為代表被冒用
    者之身分，其作用及效力與署名無異，亦屬署押之一種，是
    偽造之印鑑證明、戶籍謄本、土地登記申請書（含登記清冊
    ）及切結書上如附表所示之公印文、印文及署押（含指印）
    ，不問屬於犯人與否，均應依刑法第219 條之規定宣告沒收
    之；而偽造之「丙○○」之國民身分證上如附表所示之公印
    文，不問屬於犯人與否，雖應依刑法第219 條之規定宣告沒
    收之，然該上開偽造之國民身分證既經依法諭知沒收，爰就
    其上偽造之公印文，不另為沒收之諭知；另偽造之「丙○○
    」國民身分證上照片1 枚，雖係供犯罪所用之物，且為被告
    甲○○所有，而應依刑法第38條第1 項第2 款之規定宣告沒
    收，然上開偽造之國民身分證既經依法諭知沒收，爰就其上
    照片亦不另為沒收之諭知。至偽造之「丙○○」印章1 枚，
    雖未扣案，然無證據證明業已滅失，不問是否屬於被告所有
    ，應依刑法第219 條規定宣告沒收之。
據上論斷，應依刑事訴訟法第452 條、第273 條之1 第1 項、第
299 條第1 項前段，刑法第2 條第1 項、第28條、第216 條、第
211 條、第210 條、第212 條、第218 條第1 項、第219 條、第
38條第1 項第2 款，修正前刑法第55條，刑法施行法第1 條之1
，判決如主文。
本案經檢察官林在培到庭執行職務
中　　華　　民　　國　　96　　年　　5 　　月　　31　　日
                  刑事第六庭法  官  黃雅君
以上正本證明與原本無異。
如不服本判決，應於判決送達後10日內，向本院提出上訴狀。
                            書記官  彭莉婷
中　　華　　民　　國　　96　　年　　5 　　月　　31　　日
附錄本案論科刑法條：
中華民國刑法第210條
（偽造變造私文書罪）
偽造、變造私文書，足以生損害於公眾或他人者，處 5 年以下有
期徒刑。
中華民國刑法第211條
（偽造變造公文書罪）
偽造、變造公文書，足以生損害於公眾或他人者，處 1 年以上 7
年以下有期徒刑。
中華民國刑法第212條
（偽造變造特種文書罪）
偽造、變造護照、旅券、免許證、特許證及關於品行、能力服務
或其他相類之證書、介紹書，足以生損害於公眾或他人者，處 1
年以下有期徒刑、拘役或 3 百元以下罰金。
中華民國刑法第216條
（行使偽造變造或登載不實之文書罪）
行使第 210 條至第 215 條之文書者，依偽造、變造文書或登載
不實事項或使登載不實事項之規定處斷。
中華民國刑法第218條第1項
（偽造盜用公印或公印文罪）
偽造公印或公印文者，處 5 年以下有期徒刑。
盜用公印或公印文足以生損害於公眾或他人者，亦同。
附表：
┌──┬──────┬──────┐
│編號│ 偽造之文書 │偽造之印文  │
├──┼──────┼──────┤
│一  │「丙○○」之│「內政部印」│
│    │國民身分證  │之公印文1枚 │
├──┼──────┼──────┤
│二  │印鑑證明    │「臺北縣板橋│
│    │            │市第一戶政事│
│    │            │務所」及「主│
│    │            │任陳世銘」之│
│    │            │公印文各1 枚│
│    │            │、「丙○○」│
│    │            │之印文1枚   │
├──┼──────┼──────┤
│三  │戶籍謄本    │「臺北縣板橋│
│    │            │市戶政事務所│
│    │            │主任陳世銘」│
│    │            │之公印文1枚 │
├──┼──────┼──────┤
│四  │切結書      │「丙○○」之│
│    │            │署押（含指印│
│    │            │）及印文各1 │
│    │            │枚          │
├──┼──────┼──────┤
│五  │土地登記申請│「丙○○」之│
│    │書（含登記清│署押（含指印│
│    │冊）        │）1 枚及印文│
│    │            │3 枚        │
└──┴──────┴──────┘
